臺灣臺東地方法院民事判決
　　上　訴　人　甲○○
　　訴訟代理人　蘇建榮律師
　　　　　　　　邱聰安律師
　　被　上訴人　乙○○　　　住.
　　訴訟代理人　劉輝瑞律師
　　　　　　　　李百峰律師
右當事人間請求確認債權不存在事件，上訴人對於本院台東簡易庭中華民國九十年二
月二十一日八十三年度東簡字第一０一號、民國八十九年八月二十二日八十四年度東
簡字第一二二號第一審判決提起上訴，本院於民國九十三年二月二十三日言詞辯論終
結，合併判決如下：
    主      文
本院台東簡易庭八十三年度東簡字第一０一號、八十四年度東簡字第一二二號關於確
認上訴人持有被上訴人所簽發如附表所示之六紙本票債權及其利息不存在之判決，於
超過如附表所示編號一之本票債權其中新台幣捌拾萬元及其利息部分，暨訴訟費用之
裁判均廢棄。
右開廢棄部分，被上訴人在第一審之訴駁回。
其餘上訴駁回。
第一、二審訴訟費用由被上訴人負擔七分之六，餘由上訴人負擔。
    事實及理由
壹、程序方面：
一、按分別提起之數宗訴訟，其訴訟標的相牽連或得以一訴主張者，法院得命合併辯
    論；命合併辯論之數宗訴訟，得合併裁判之，民事訴訟法第二百零五條第一項、
    第二項分別定有明文。查本院受理八十九年度簡上字第第三０號、及九十年度簡
    上字第一二號確認債權不存在事件，因當事人、原因事實及攻擊防禦方法均屬相
    同，爰依首開規定諭知合併辯論、合併裁判，合先敘明。
二、次按確認法律關係之訴，非原告有即受確認判決之法律上利益者，不得提起之，
    民事訴訟法第二百四十七條第一項前段定有明文；而所謂即受確認判決之法律上
    利益，係指因法律關係之存否不明確，致原告在私法上之地位有受侵害之危險，
    而此項危險得以對於被告之確認判決予以除去之者而言（最高法院四十二年台上
    字第一○三一號判例參照）。本件被上訴人主張上訴人所持有伊所簽發如附表所
    示之本票債權及利息債權均不存在，然為上訴人所否認，上訴人並持該本票據以
    聲請強制執行，此顯足使被上訴人在私法上之地位受有侵害之危險，而此項危險
    確有以確認判決除去之必要，從而被上訴人提起本件確認之訴，自應予准許。
貳、被上訴人主張：
一、訴外人李慧津於民國八十二年間為營業投資，要求被上訴人幫忙籌借資金，訴外
    人賴景櫻乃經由被上訴人介紹，以每月百分之五計算利息，借款予李慧津，至八
    十三年三月底陸續借予李慧津新台幣（下同）一千六百五十萬元，被上訴人本人
    亦借款予李慧津達一千餘萬元，嗣因李慧津無法依約清償，賴景櫻心有未甘，遂
    於八十三年五月十日以協議追討債務為由，邀被上訴人至賴景櫻之姊姊賴景蘭家
    中商量，當時上訴人在場等候，見被上訴人到來，即要求被上訴人隨同上訴人及
    賴氏姊妹至陳振達於臺東市○○街七十八號所開設之信安府建設開發公司（以下
    稱信安府公司）協議，當時現場除兩造及賴景蘭、賴景櫻外，另有上訴人之友人
    謝水雲、陳振達、曾昆彬及紀道欽在場，上訴人等人以賴景櫻所支付之借款其中
    九百二十萬元為其所有，欲被上訴人負責清償，並揚言倘使被上訴人不從，欲將
    其活埋等語，使被上訴人心生畏懼，無力反抗，為免遭受危險，乃被脅迫簽發含
    如附表所示之六張系爭本票在內之本票共八張交上訴人收執，金額合計九百二十
    萬元，而其中二張本票已由原告以現金及一張九萬元之支票共四百萬元換回，上
    訴人目前尚持有如附表所示之六張系爭本票。
二、被上訴人既係遭上訴人夥眾脅迫而簽發系爭本票，被上訴人自得撤銷其意思表示
    ，而被上訴人遭上訴人夥眾施以脅迫後，嗣於八十三年六月十九日向台東縣警察
    局刑警隊報案，訴請究辦，復先後於八十三年八月一日及同年八月二十二日向鈞
    院起訴，請求確認六張本票債權不存在，以書狀向其直接後手即上訴人表明：「
    本人乙○○沒欠他們債務，也沒欠他們錢，這是甲○○他們一群人，強迫我開的
    本票」等語，自可明瞭乃撤銷簽發系爭本票之意思表示，並已因該二件書狀繕本
    之送達而達到上訴人，被上訴人於八十三年九月五日台灣台東地方法院檢察署檢
    察官初訊時，當庭再度陳明遭上訴人等脅迫簽發系爭本票之經過，表明訴追之意
    ，並否認系爭本票之效果，自亦為同時在庭之上訴人所當場了解，自足徵被上訴
    人當時復曾以對話方式為撤銷系爭發票行為之意思表示，並已因上訴人了解而生
    效，自均應未逾民法第九十三條所定之一年除斥期間，被上訴人未逾除斥期間撤
    銷發票之意思表示，其因發票行為所生之本票票據債權及利息債權自不存在。
三、又所謂票據之無因證券性質，無非基於票據流通及交易迅速之考量，應係於執票
    人與票據債務人間並非直接前後手之情形，始有其適用，若執票人與票據債務人
    為直接前後手，自不適用，上訴人既亦主張就系爭本票與被上訴人間係直接之前
    後手，則被上訴人主張系爭本票欠缺原因關係，並為直接抗辯，即應由上訴人就
    其主張有原因關係，負其舉証之責，上訴人雖主張：系爭本票乃被上訴人同意承
    擔債務而簽發云云，然而至今亦仍無從說明被上訴人究竟係承擔何人對何人之債
    務因而簽發系爭本票，而上訴人在本件案發前，根本欠缺資力，毫無可能交付高
    達九百二十萬元鉅款予賴景蘭，其所稱交款之過程與賴景蘭、賴景櫻姊妹所陳，
    互有矛盾，更欠合理，顯不足信其有任何出資，本件被上訴人僅負責討債，，有
    其所寫之工作日報表可證，其與上訴人間並無債權債務關係存在，上訴人雖為系
    爭本票之持有人，然其持有票據並不具有原因關係，被上訴人自得以此事由對抗
    上訴人，主張如附表所示之本票債權及利息債權不存在等語，並聲明：上訴駁回
    。
參、上訴人則以：
一、於八十二年八月間，被上訴人至台東市○○路七六六號賴景櫻住處，向賴景櫻稱
    ：伊與台北一位會計師李慧津在台北合夥購買土地，因金額龐大，彼等現款不足
    ，急需現金挹注，如參與投資，保證土地出售後，報酬極為豐厚，同時提示李慧
    津會計師事務所名片，以取信賴景櫻，賴景櫻以被上訴人夫婦為財力雄厚之建築
    商，不致詐騙，經告知其胞姊賴景蘭與上訴人上情後，上訴人及賴氏姊妹均表示
    願意投資，上訴人遂透過賴景蘭轉交予賴景櫻之九百二十萬元，賴景蘭亦交付三
    百萬元予賴景櫻，賴景櫻連同自己之四百三十萬元，共一千六百五十萬元，再轉
    交予被上訴人，經由被上訴人之夫蔡明欽土地銀行之帳戶匯交李慧津。迄八十三
    年三月底，被上訴人向賴景櫻稱，上訴人與賴氏姊妹三人所投資之一千六百五十
    萬元已遭李女倒債，賴景櫻遂依被上訴人所交付李慧津名片，打電話去查詢，無
    人接聽，嗣依該名片地址，於八十三年四月親自北上查訪，亦無該會計事務所，
    賴景櫻發現受騙，質問被上訴人為何誑稱李慧津為會計師來行騙，又上訴人得知
    後，亦懷疑賴景櫻詐騙，遂於八十三年五月十一日，雙方至台東市○○街信安府
    公司協議。經協議結果，雙方達成賴景蘭所投資之三百萬元由賴景櫻償還，上訴
    人所投資之九百二十萬元由被上訴人負責償還之協議，並由被上訴人當場簽發八
    張本票，金額合計九百二十萬元，約定自八十三年六月十二日至十一月十二日按
    月償還一百萬元，另三百二十萬元則應於次日（即八十三年五月十二日）償還一
    百萬元，同月十六日償還二百二十萬元，當時氣氛極為和諧，絕無脅迫之情事。
    
二、嗣於八十三年五月十二日，被上訴人持現金一百萬元至信安府公司交付上訴人後
    ，並請甲○○、陳振達、謝水雲至台東市○○路大車輪日本料理店用餐，原約定
    應於同月十六日交付之二百二十萬元，亦提前於十五日持二百二十萬至信安府公
    司交付上訴人，因相談甚歡，付款後被上訴人並請上訴人、陳振達、謝水雲、李
    慧津偕其二位小孩至上開大車輪日本料理店用餐，同月廿四日又請上訴人及謝水
    雲至上開大車輪日本料理店用餐，當場並以所攜之八十萬元（其中包括一張九萬
    元支票）償還上訴人。迨同年六月間，被上訴人已提前償付四百萬元（原協議應
    為三百二十萬元），尚餘五百二十萬元未清償，奈其突然反悔，且誣指被脅迫之
    情節，向警局提出告訴，幸法院查明真相，經台灣高等法院花蓮分院八十七年度
    上易字第二四四號判決認定上訴人並無脅迫之情事，判上訴人無罪確定。
三、上訴人與被上訴人及賴景櫻、賴景蘭等人到信安府公司，其討論者即為如何解決
    投資李慧津之債務問題，協議結果，即由被上訴人負責對上訴人償還九百二十萬
    元之債務，並由賴景櫻、賴景蘭背書負責，另賴景櫻負責對賴景蘭償還三百萬元
    之債務，被上訴人亦因此而簽發系爭本票。是從事件之經過，被上訴人經協議之
    後同意負擔訴外人李慧津所負之債務，此即為民法承擔債務或和解協議之行為，
    彰彰明甚，然不管為何者，其均為系爭本票之原因關係，並無可議，是上訴人持
    有系爭本票自具有原因關係。
四、而關於上訴人曾支出九百二十萬元之資金乙節，業為被上訴人於八十三年九月五
    日偵查時所自承，而賴景櫻、賴景蘭自八十三年七月廿一日警訊起均一致陳稱：
    一千六百五十萬元，三百萬元為賴景蘭借出，九百二十萬元則為上訴人，亦足證
    九百二十萬元確為上訴人所支出，且上訴人於當時在經營按摩生意，收入頗豐，
    且加入互助會，資金不少，亦有證人何慶銓為證，參以系爭本票於被上訴人簽發
    後，即交賴景櫻、賴景蘭背書，之後始交給上訴人，若九百二十萬元非為上訴人
    交賴景蘭轉賴景櫻，賴景櫻再轉給被上訴人，賴景櫻、賴景蘭應無可能為被上訴
    人背書擔保，被上訴人亦無可能案發之次日及同年月十六日與二十四日先後清償
    其中之四百萬元，且又在大車輪日本料理店內宴請上訴人等人。
五、至於工作日報表之由來，乃被上訴人求上訴人書寫，應付被上訴人配偶，此為上
    訴人於原審乃刑事案件中陳明，此由下列各點可證其所載內容不實：（一）日報
    表二份之日期一為六月十日，一為四月十一日，六月十日距案發一個月，顯已不
    合「日報表」之形式，四月十一日之日報表，更在案發前一月，內載「那時本人
    剛好來台東」，顯見其係事後所填寫。（二）且日報表內載私人事項，且有諸多
    對上訴人不良影響之用字，若非案發後，雙方相處甚歡，何能由被上訴人取得等
    語，資為抗辯。並聲明：（一）原判決廢棄。（二）被上訴人在第一審之訴駁回
    。
肆、本院得心證之理由：
一、被上訴人主張：如附表所示之系爭本票六張，為其於八十三年五月十日在臺東市
    ○○街七十八號信安府公司所簽發，另於同日又簽發本票二張，票面金額總計九
    百二十萬元，嗣被上訴人已交付現金及一張九萬元之支票共四百萬元與上訴人，
    並取回二張本票，上訴人尚持有如附表所示之本票六張一節，為上訴人所不爭執
    ，復有本票影本六張附卷可稽，堪信此部分主張為真實。本件兩造有爭執者在於
    ：（一）系爭本票是否因遭脅迫所簽發？（二）上訴人持有系爭本票有無原因關
    係？經查：
（一）按因被脅迫而為之意思表示，依民法第九十二條及第九十三條之規定，表意人
      非不得於一年內撤銷之，而此項撤銷權，祇須當事人以意思表示為之，並不須
      任何方式，上訴人既於第二審上訴理由狀中表示撤銷之意思，倘被上訴人果有
      脅迫上訴人立借據情事，即不能謂上訴人尚未行使撤銷權，最高法院五十八年
      台上字第一九三八號著有判例可稽。本件被上訴人主張伊於八十三年五月十日
      因遭上訴人等人脅迫，而簽發系爭本票，是被上訴人自應於一年內即八十四年
      三月九日前撤銷被脅迫而為之意思表示，經查，被上訴人於八十三年八月一日
      及同年八月二十二日向本院提出之起訴狀中表示，系爭本票均是遭上訴人等人
      脅迫所簽發，並請求請求確認六張本票債權不存在等語（見本院八十三年度調
      字第一六八號卷附八十三年八月一日起訴狀及八十三年度東簡字第一０一號卷
      附八十三年八月二十二日訴狀），自可認被上訴人有行使撤銷簽發系爭本票之
      意思表示，又該撤銷之意思表示亦隨書狀分別於八十三年八月五日及八十三年
      八月二十七日送達被上訴人，有送達證書二紙附於上開二卷可憑，應可認為被
      上訴人行使撤銷權，尚未逾一年之除斥期間，此合先敘明。
（二）次按當事人主張其意思表示係因被詐欺或脅迫而為之者，應就其被詐欺或被脅
      迫之事實，負舉證之責任，最高法院二十一年上字第二０一二號，著有判例可
      參。本件被上訴人主張上訴人有脅迫其簽發本票之行為，然為上訴人所否認，
      被上訴人自應就此有利於己之事實負舉證責任，經查，被上訴人主張伊係受上
      訴人等人之脅迫而簽發系爭本票云云，固提出賴景櫻在警訊時曾供稱：謝水雲
      對我及乙○○說一定要我們有所交代，否則就不能離開等語，及被上訴人並無
      積欠上訴人債務，為何無端開立本票與上訴人之情狀，與上訴人所寫之工作日
      報表為證，惟查：
  １、被上訴人就被脅迫之日期首稱係八十三年五月十日，後改稱是八十三年五月十
      一日（見台東縣警察局警刑五字第二一四五六號卷（下稱警卷）第二五、三一
      頁），其日期前後陳述不一，而就上訴人等究竟如何恐嚇被上訴人簽立八張本
      票一情，被上訴人於警訊時初稱：「甲○○及謝副總（謝水雲）對我說如果我
      不負責就要將我活埋，並且要給我很難過、、、你沒有看過活埋人的場面，是
      很恐怖的」等語（見警卷第二七頁），後於偵查時改稱：「、、、陳代書六點
      來的，還未到時、、、陳振達、謝水雲、甲○○有向我說你知道怎麼活埋的嗎
      ？、、、今天不負責不讓我離開，晚上快九點，我很害怕，他們去買本票四本
      ，賴景櫻叫我開的，我一共開了八張九百二十萬元、、、他們才讓我回去」等
      語（見台灣台東地方法院八十三年度偵字第一六六九號偵查卷（下稱偵字第一
      六六九號卷）第五九頁）；嗣又改稱：「我一進去，謝水雲、賴景蘭、甲○○
      就故意講什麼死去的事給我害怕，他們一大堆人就不讓我出來、、、四點半我
      要載小孩他們將門鎖起來、、、」等語（見偵字第一六六九號卷第一八九頁）
      ，復又稱：「八十三年五月十日下午四時左右我向甲○○等人跪求讓我回家，
      但他們不讓我走、、、八時以前我簽本票九百二十萬元我才走的、、、」等語
      （見同上卷第三０九頁背面），繼又改稱「、、、甲○○對我說像東明殺人家
      殺死，也沒法破案」等語（見本院八十六年度易字第三一四號卷第八十六頁反
      面），末於本院審理時又改稱：「（問：在信安府談的時間有多久？）從下午
      四點多到六點多。」等語（見本院九十三年二月十六日言詞辯論筆錄），被上
      訴人前後陳述被恐嚇簽發本票之情節、簽發日期及離開信安府時間亦均不相符
      ，其主張之可信度本屬可疑。
  ２、而被上訴人於八十三年五月十日在信安府公司簽發系爭本票並無受脅迫之情事
      ，亦據證人賴景蘭結證稱：「甲○○當時知道所投資的九百二十萬元被倒掉後
      ，就來台東，甲○○先到我家，賴景櫻打電話給乙○○，表示投資的人從台南
      到台東來，現在他當時要去乙○○家中談判，乙○○表示不要到他家，他要到
      我家來，乙○○到後，甲○○表示怕我們姊妹騙他，就說他台東有一個建築的
      朋友，就要我們到那裡去談，我們就騎機車到信安府那裡。我們在裡面談了一
      會，乙○○將我拉到外面，表示要將我的三百萬元按銀行的利息先付利息給我
      ，我當時表示這樣處理也可以，結果我們進入屋內後，乙○○向大家表示甲○
      ○九百二十萬元由他負責，我的三百萬元由賴景櫻負責，說完後大家都同意，
      乙○○就簽發九百二十萬元本票給甲○○，甲○○當場表示要我與賴景櫻背書
      ，以免被我們姊妹欺騙。」等語明確，核與賴景櫻證稱：「是李慧津倒了以後
      ，甲○○到台東賴景蘭家中，賴景蘭打電話給我說投資的人到台東來理論，要
      我到賴景蘭家去，甲○○當時是認為我及賴景蘭將他的投資款私吞了，我就打
      電話給乙○○，跟她說我有交一千六百五十萬元給她，現在投資的師姊到台東
      來理論，要乙○○出來談一下，乙○○原本不想出面，我就將電話交給甲○○
      ，乙○○還是不出來，後來甲○○說要去乙○○他家，乙○○才到賴景蘭家中
      ，因為甲○○對我們姊妹不信任，就說要到一位同鄉的地方去談，我們就騎機
      車到信安府去談，到信安府，甲○○有打電話給郭律師，但郭律師去花蓮開庭
      ，所以就找一位代書，談話中途乙○○有承諾我有交給他一千六百五十萬元，
      後來乙○○就叫賴景蘭到外面談，我是坐在離門口不遠處，有聽到他們講話，
      乙○○表示要先付賴景蘭利息，結果他們進來後乙○○表示要我負責賴景蘭所
      投資的三百萬元，乙○○要負責甲○○的九百二十萬元，乙○○就開始開九百
      二十萬元的本票，並要我開三百萬元的本票，後來甲○○認為他把錢交給賴景
      蘭，賴景蘭交給我，我再交給乙○○，所以要我們在本票後面背書，代書本來
      要乙○○寫協議書，但乙○○表示他說到做到不必寫，所以後來就沒有寫。」
      等語相符（見本院九十三年二月十六日言詞辯論筆錄）。另訊之當日在場之謝
      水雲、陳振達、紀道欽及曾昆彬，亦均堅稱當日洽談氣氛融洽，並無脅迫之情
      事（見刑事卷歷次訊問筆錄），而證人即至現場欲代寫協議書之代書陳燦琛亦
      證述：當時他們在泡茶，有說有笑，伊看他們在談錢，就先出去吃飯，吃完回
      來，他們就談好了，因被上訴人說事情他自己解決，就沒有寫和解書，直接開
      本票，伊並沒有聽到他們有說不開本票就不讓被上訴人回家的話等語（見偵字
      第一六六九號卷第六五頁背面、警卷第三五、三六頁），足證被上訴人主張有
      受脅迫一情，難認可採。
  ３、再者，被上訴人亦自承事後曾於八十三年五月底請被告甲○○、謝水雲等在臺
      東市○○路大車輪日本料理店吃飯（見偵字第一六六九號卷第二二一頁背面、
      第三三０頁背面），此並為證人康純瑞遇見，復據證人康純瑞結證稱：他們說
      話表情不是很嚴肅，沒有生氣或不願意的樣子，他們二人站在走廊上，有說有
      笑，神情自然等語（見偵字卷第一六六九號卷第三七五頁、本院八十三年度東
      簡字第一０一號卷第七二頁），是上訴人等若真有脅迫被上訴人開立九百二十
      萬元本票之情事，何以上訴人未但未報警，猶請上訴人等至大車輪日本料理店
      用餐，此顯與常情有違；再者，若被上訴人於八十三年五月十日在信安府公司
      真有被脅迫簽發本票，則賴景櫻等人匯給訴外人李慧津之總金額為一千六百五
      十萬元，亦為被上訴人所不否認，則上訴人等人為何不脅迫被上訴人簽發一千
      六百五十萬元之本票，而僅簽發九百二十萬元之本票，且事後被上訴人不但未
      報警處理，反而於八十三年五月十二日及五月十六日分別兌現計三百二十萬元
      之本票，並於同年五月二十四日尚交付連同一張九萬元之支票計八十萬元予上
      訴人，亦顯見上訴人等並無脅迫之情事。
  ４、至於證人賴景櫻雖於警訊中曾述及：「當時謝水雲對我及乙○○說一定要我們
      兩有所交代（就是還這筆錢給甲○○）否則不能離開」等語，然承辦警員繼續
      問及：「據乙○○指述甲○○、謝水雲等人當時恐嚇脅迫乙○○說如不負責這
      筆債就要將她活埋及使她很難過等語？」時，證人賴景櫻卻明確回答：「沒有
      說這些恐嚇脅迫的話，乙○○當時有向謝水雲等人表示她還債，但不要讓她先
      生知道此事。」等語（見警眷第九頁背面及第十頁），此外，證人賴景櫻於刑
      事案件歷次訊問及本件到庭作證時，均一再堅稱：被上訴人是經協議後，自願
      負擔上訴人所投資九百二十萬元之損失，而由伊負責姊姊賴景蘭所投資三百萬
      元之損失等語，足見賴景櫻上開證言尚難作為有脅迫情事之認定。
  ５、被上訴人雖主張：被上訴人並未積欠上訴人任何債務，若非遭受脅迫何以無端
      會開立九百二十萬元之本票予上訴人？然查，訴外人李慧津之投資案係乙○○
      介紹與賴景櫻，賴景櫻再找賴景蘭與上訴人投資一情，為被上訴人所不爭執，
      並有賴景櫻、賴景蘭及李慧津之證述附於刑事卷為憑，而上訴人抗辯：賴景蘭
      將上訴人、賴景蘭及自己之資金合計一千六百五十萬元，除最後一筆九十五萬
      元（本為一百萬元，先預扣利息五萬元）係被上訴人指示賴景櫻直接送至台灣
      土地銀行台東分行予櫃臺小姐外，其餘均是賴景櫻將現金交給被上訴人，由其
      透過先生蔡明欽之台灣土地銀行台東分行帳戶匯款給李慧津一節，亦為被上訴
      人所自承（見本院八十三年度東簡字第一０一號卷第二二、七三頁、台灣高等
      法院花蓮分院八十七年度上易字第二四四號卷（下稱上易字第二四四號卷）（
      二）第七五、七六頁）），並為證人賴景櫻證述明確，核與證人彭素梅證述：
      蔡明欽帳戶之電匯申請單為其代替客戶所寫等語相符（見上易字第二四四號卷
      （二）第一五七頁），復有上開電匯申請書在卷可稽（見八十五年度偵續字第
      一四號卷第二三至三十二頁），亦可認為此情為真實，上訴人事後雖辯稱：係
      賴景櫻偷用蔡明欽名義匯款云云，尚難認可採。而李慧津在台東原僅認識被上
      訴人乙○○，並不認識賴景櫻及上訴人，伊以為乙○○所匯之錢均是乙○○所
      有一情，亦據李慧津於偵查時供述甚明（見偵字第第一六九號卷第六十頁背面
      ），是被上訴人既為李慧津投資案之原始介紹人，且又負責台東部分投資人資
      金之匯出，是李慧津倒閉之後，上訴人先找其介紹人賴景蘭追討，賴景蘭再找
      其妹妹賴景櫻追討，賴景櫻再找原始介紹人即被上訴人出面處理，最終四人協
      議後，就賴景蘭三百萬元損失部分由賴景櫻負責清償（業已清償完畢，見本院
      九十三年二月十六日言詞辯論筆錄），另就上訴人九百二十萬元部分，則由被
      上訴人開立本票九百二十萬元賠償上訴人之投資損失，並由賴景櫻、賴景蘭二
      人在本票之後背書，連帶負責，被上訴人既為介紹人及資金匯出之受託人，則
      協議由其負責賠償投資人損失之情形，亦符合常理，尚非不可採信。
  ６、又被上訴人雖主張：上訴人無力支出九百二十萬元之資金，上訴人係替賴景櫻
      討債云云，然查，上訴人九百二十萬元之資金，是來自於經營色情理容院及標
      會所得，並將現金用報紙包著拿到到台東市○○路○段二十四號水月居交與賴
      景蘭，每次交付的現金有五十萬到一百二十萬元不等，賴景蘭均是拿到錢後隔
      天早上叫賴景櫻來拿錢一節，業據上訴人甲○○陳述明確，核與賴景蘭、賴景
      櫻（見本院九十年六月十七日準備程序筆錄、九十三年二月十六日言詞辯論筆
      錄）及何慶銓（見上易字第二四四號卷（二）第七十四頁）之證述，大致相符
      ，應可認為真實，況且若上訴人未交付九百二十萬元予賴景蘭及賴景櫻，則何
      以該二人會在九百二十萬元之本票上背書，負擔背書人責任，更見九百二十萬
      元確為上訴人所出。被上訴人雖質疑證人所述交付資金之金額及方式與上訴人
      陳述有所出入，然查，此係數年前之事情，人之記憶難免有所遺忘，是縱就此
      細節部分有所出入，亦難謂其證言不可採。
  ７、再者，被上訴人雖所提出上訴人所寫之七張工作日報表，欲證明系爭本票係遭
      上訴人脅迫所簽，然為上訴人所否認，辯稱：該工作日報表係事後被上訴人拜
      託伊所寫，欲取信被上訴人丈夫蔡明欽等語，經查，經本院訊問被上訴人是如
      何取得該七張工作日報表時，被上訴人語焉不詳，支晤其詞，先稱：是一位朋
      友拿給伊，後稱：是一位名叫「進柯」之人交予伊，伊並不認識他，繼又改稱
      ：不是進柯本人拿給伊的，是另外一個人拿到伊家樓下的信箱中，但那個人的
      名字伊忘記了等語，復經本院訊問：「既然不認識那個人，為何他會拿日報表
      給妳？」，伊又改稱：是一位叫吳蔥妹的人放在伊的信箱，吳蔥妹與伊很要好
      ，她是與進柯一起混的，伊也不知道，為何吳蔥妹要拿給伊等語（見本院九十
      三年二月二十三日言詞辯論筆錄），被上訴人對於如何取得上開日報表，顯然
      無法合理交待，又觀之該日報表僅有七張，且其日期分別為八十三年四月十日
      、四月十一日、五月四日、五月十日、五月二十五日、六月三日及六月十日，
      並非連續所書寫，若真係日報表，應為每日連續記載，被上訴人如何單獨取得
      該七張日報表，亦屬可疑，是上訴人辯稱：是被上訴人拜託伊所寫，欲取信被
      上訴人丈夫蔡明欽等語，尚非全然不可信。又上訴人雖於八十三年六月十日之
      工作記載：自作主張請黑道兄弟討錢云云，然此與本件事發相隔時間已近三個
      月，尚難認其與被上訴人簽發系爭本票有關；且上訴人於八十三年四月十一日
      之工作日報表寫到：剛好到台東來，透過一些朋友，為了同情她（賴景蘭）義
      務把錢要回來等語，然此與被上訴人於八十三年五月十日方在信安府公司簽發
      本票交予上訴人，在時間上尚早一個月，與事實亦不符，顯見該日報表是日後
      方製作，尚難據以認定，被上訴人係受脅迫方簽發系爭本票。
  ８、末者，被上訴人雖提出八十三年六月十五及七月十五日之錄音帶及譯文，欲證
      明上訴人有脅迫之事實，然查，觀其錄音內容，僅是上訴人事後與被上訴人欲
      談和解之情事，及上訴人催促被上訴人出面解決債務之對話，與八十三年五月
      十日被上訴人簽發本票之事實並無關連性，難認其有何證明力。
  ９、綜上所述，被上訴人既無法舉證證明其簽發系爭本票有被脅迫之事實，是其主
      張撤銷系爭本票發票行為之意思表示，與法尚有未合，該發票行為仍為有效。
（三）被上訴人雖主張：上訴人取得系爭票據無原因關係云云，然為上訴人所否認，
      辯稱：被上訴人與賴景櫻因介紹賴景蘭及上訴人投資訴外人李慧津，嗣因李慧
      津倒閉無法還債，遂於八十三年五月十日在信安府公司，四人達成協議，由被
      上訴人負責清償上訴人所投資之九百二十萬元，賴景櫻負責清償賴景蘭所投資
      三百萬元，此為債務承擔協議，亦為被上訴人簽發系爭本票之原因關係等語，
      經查：
  １、李慧津投資案係被上訴人乙○○先向賴景櫻介紹投資，賴景櫻再轉向姊姊賴景
      蘭介紹，而賴景蘭再介紹予上訴人，上訴人始將九百二十萬元之資金，先交予
      與賴景蘭，再由賴景蘭交予賴景櫻，賴景櫻再轉交予被上訴人，最後由被上訴
      人統籌匯給李慧津一節，已如前述，而上訴人因所交付之九百二十萬元資金血
      本無歸，因而陸續向賴景蘭、賴景櫻、及被上訴人追償，最後於八十三年五月
      十日在信安府公司，四人達成由被上訴人負責清償上訴人所投資之九百二十萬
      元，賴景櫻負責清償賴景蘭所投資三百萬元之協議，其中並無脅迫之情事，亦
      據證人賴景櫻、賴景蘭等證述甚詳。是被上訴人之所以簽發系爭本票，係來自
      於八十三年五月十日在信安府公司所成立之協議，而此一協議應屬類似和解之
      一種協議，亦即此次投資李慧津失利案，上訴人與賴景蘭均血本無歸，因被上
      訴人為賴景櫻之中間人及受託人，賴景櫻為賴景蘭之中間人及受託人，賴景蘭
      則為上訴人之中間人及受託人，且被上訴人及賴景櫻均有收取李慧津所給之五
      分利息，遂協議由賴景櫻負責賠償賴景蘭三百萬元之損失，被上訴人負責賠償
      上訴人九百二十萬元之損失，另賴景櫻及被上訴人再向李慧津追償，而被上訴
      人既因此一協議而開立包括系爭本票之九百二十萬元本票與上訴人，並交由中
      間人賴景櫻及賴景蘭背書，藉以連帶對上訴人負責，故上訴人持有系爭本票，
      應具有原因關係，被上訴人主張其無原因關係，難認有理由。
  ２、又上訴人雖主張上開協議之法律性質為債務承擔云云，然查依據當事人主張之
      事實而適用法律，乃係法院之職權，此非屬辯論主義之範疇，法院自不受當事
      人法律主張之拘束，故上訴人雖主張簽發系爭本票之原因關係及八十三年五月
      三日之協議為債務承擔，然本院自不受其拘束，而得認其屬於類似和解之協議
      ，併此敘明。
  ３、又被上訴人雖抗辯：和解協議係新攻擊防禦方法，於第二審不得提出云云，然
      查，上訴人於一審時即已提到當事人間於八十三年五月十日在信安府公司成達
      成解決投資紛爭之協議之事實，僅係主張該協議之法律性質為「債務承擔」，
      然該協議究係和解協議或是債務承擔協議，乃屬法律性質之認定，而非新攻擊
      防禦方法之提出，是被上訴人此一抗辯，亦無理由。
二、本件被上訴人既無法證明系爭本票係受脅迫所簽發，則其主張撤銷發票之意思表
    示，自屬無理由，其發票行為仍屬有效，而上訴人持有系爭本票係具有和解協議
    之原因關係，故被上訴人亦不得以無原因關係主張本票債權不存在，惟被上訴人
    既已於八十三年五月二十四日清償八十萬元，是就此部分之本票債權業經清償而
    消滅，被上訴人就此部分主張本票債權不存在，應認有理由。
伍、綜上所述，本件被上訴人請求確認上訴人所持有如附表所示之本票其中八十萬元
    之本票債權及利息債權不存在，為有理由，應予准許。至被上訴人逾此部分之請
    求即確認如附表所示之本票其中五百二十萬部分之本票債權及利息債權不存在為
    無理由，應予駁回。原審就超過上開應准許部分為上訴人敗訴之判決，自有未洽
    ，上訴人上訴意旨就此部分指摘原判決此部分不當，求予廢棄改判，為有理由。
    至於上開應准許部分，原審為被上訴人勝訴之判決，經核並無違誤，上訴人上訴
    意旨就此部分仍執陳詞，指摘原判決不當，求予廢棄，為無理由，應駁回其上訴
    。
陸、本件事證已臻明確，兩造其餘主張及所提證據與本院上開論斷無涉或無違，爰不
    予一一加以論駁，併此敘明。
柒、據上論結，本件上訴為一部有理由，一部無理由，依民事訴訟法第四百三十六條
    之一第三項、第四百四十九條第一項、第四百五十條、第七十九條，判決如主文
    。
中　　　華　　　民　　　國　　九十三　　年　　　三　　　月　　　八　　　日
                            臺灣臺東地方法院民事庭
~B審判長法官　李昆曄
~B法　　　官　袁雪華
~B法　　　官　黃明展
~FO
~T48
┌───────────────────────────────────┐
│附表：                                                                │
├─┬──────┬──────┬──────┬──────┬─────┤
│編│發  票  人  │發  票  日  │票面金額    │本票號碼    │到  期  日│
│號│            │            │（新台幣）  │            │          │
├─┼──────┼──────┼──────┼──────┼─────┤
│一│乙○○　　　│八十三年五月│壹佰萬元    │○八○四二○│八十三年六│
│  │            │十一日      │            │三          │月十二日  │
│  │            │            │            │            │          │
├─┼──────┼──────┼──────┼──────┼─────┤
│二│同右        │同右        │同右        │○八○四二○│八十三年七│
│  │            │            │            │四          │月十二日  │
│  │            │            │            │            │          │
├─┼──────┼──────┼──────┼──────┼─────┤
│三│同右        │同右        │同右        │○八○四二○│八十三年八│
│  │            │            │            │五          │月十二日  │
│  │            │            │            │            │          │
├─┼──────┼──────┼──────┼──────┼─────┤
│四│同右        │同右        │同右        │○八○四二○│八十三年九│
│  │            │            │            │九          │月十二日  │
│  │            │            │            │            │          │
├─┼──────┼──────┼──────┼──────┼─────┤
│五│同右        │同右        │同右        │○八○四二一│八十三年十│
│  │            │            │            │○          │月十一日  │
│  │            │            │            │            │          │
├─┼──────┼──────┼──────┼──────┼─────┤
│  │同右        │同右        │同右        │０八０四二一│八十三年十│
│六│            │            │            │一          │一月十一日│
│  │            │            │            │            │          │
└─┴──────┴──────┴──────┴──────┴─────┘
右為正本係照原本作成。
如不服本判決，應於收受判決後二十日內向本院提出上訴狀。
中　　　華　　　民　　　國　　九十三　　年　　　三　　　月　　　八　　　日
~B法院書記官　陳敏捷
